## 2.  Nouns
### 2.1
A short account is given here of the forms of the noun, and of their usage, under the following headings:
+ the genitive singular case
+ the dative singular case
+ the nominative plural
+ the genitive plural case
+ the dative plural case

The nouns of the dialect can be classified into 15 classes based on the formation of the genitive singular.

### 2.2 The Genitive Singular Case
(a) Formation  
The genitive singular is made in one of the following ways. Pattern 14 and 15 are followed by verbal nouns:

| Nominative      | Inflection             | Genitive             |
| --------------- | --------------------- | -------------------- |
| 1 *capall* f    | slenderisation        | *crú chapaill*       |
| 2 *cos* b       | slenderisation + *-e* | *bonn na coise*      |
| 3 *éadach* f    | *-ach* to *-ig*       | *cluth éadaig*       |
| 4 *báisteach* b | *-ach*  to *-í*       | *cith bháistí*       |
| 5 *áit* b       | *-e*                  | *tipmeall na háite*  |
| 6 *drom* f/b    | *-a*                  | *tinneas droma*      |
| 7 *abhainn* b   | broadening            | *bruach na habhann*  |
| 8 *móin* b      | broadening + *-a*     | *a' baint mhóna*     |
| 9 *cabhair* b   | broadening + *-ach*   | *a' lorg cabhrach*   |
| 10 *coga* f     | *-a* to *-aig*        | *aimsir an chogaig*  |
| '' *gíre* f     | *-e* to *-ig*         | *lár an ghírig*      |
| 11 *cleachta* b | *-a* to *-an*         | *chun cleachtan*     |
| 12 *lámh* b     | consonant drop        | *droim do lá*        |
| '' tráig b      | ''                    | *trasna na trá*      |
| 13 *gainimh* b  | *-iC* to *-í*         | ualach *gainí*       |
| 14 *pósa* f     | *-a* to *-ta*         | *in aois a pósta*    |
| 15 *marú* f     | *-ú* to *-aithe*      | *tréis an mharaithe* |

(Note: *coga = cogadh, gíre = geimhreadh, cleachta = cuileachta, cuideachta, tráig = trá, gainimh = gaineamh, pósa = pósadh, C = slender mh, gh.*)

Regarding class 9 above, some words ending in broad *r* are included i.e. *casúr*, gen. *casúrach*, *srathar,* gen. *sratharach*, and the words *cúntúirt* 'counter', *easair(t),* gen. *cúntúrach, easarach.*

The historical origin of class 10 is that that broad *-dh* was dropped, but slender *-dh* was made into a *-g;* these two steps are shown with the words *cogadh:*
+ cogadh - an chogaidh
+ *coga* - *an chogaig*

But now by analogy, some words which never finished with *-dh* follow this pattern in the dialect, for example:
+ *geata - piléar an gheataig*
+ *barra - an ceann barraig*
+ *pluda - bróga pludaig*
+ *sneachta - cith shneachtaig*

The following words have irregular forms in the genitive:
+ *bean - mná*
+ *caora - caeireach*
+ *codladh - colata*
+ *drifúr - driféar*
+ *lá - lae*
+ *leabaig - leapan/leapa*
+ *mí - míosa* (or *mí*)
+ *sliabh - slé*
+ *sluasad - sluaiste*
+ *talamh - talún*
+ *tig - tí*

There's lots of words which don't get declined; among these are ones ending in

(i) a vowel, e.g. *falla, uisce,*  
(ii) a consonant, in a few words, e.g. *uncail,*  
(iii) *-ín,* e.g. *cailín, beainín,*
(iv) *-acht,* normally, e.g. *carthanacht, filíocht*

(b) Usage  
The most interesting thing about the use of the genitive singular case in spoken Irish is how often it's avoided when you'd expect it. It's not typical to put a noun in the genitive in the following cases:

(i) If it's being qualified by an adjective or by another noun in the genitive:
+ *le linn an choga d(h)éanach*
+ *a 'baint móin dhubh*
+ *cliathán an mhótar m(h)uar son*
+ *a' déanamh obair mhaith*
+ *a' tógaint tig muar groí*
+ *fear céile an bhean son eile*
+ *a' lorg lá breise*

(ii) If it's being qualified by a relative clause:
+ *tréis an bhuíon a bhí ann*
+ *cártaí an fhear atá in aice leat*

(iii) After *saghas, sórt:*
+ *tá saghas ocras orm*
+ *bhí sórt deabhadh orm*

The genitive case is applied

(i) if the word isn't qualified, especially if it's at the end of a phrase, or if there's a small break after it:
- *aimsir an chogaig*
- *a' baint mhóna*
- *cliathán an mhótair*
- *a' lorg oibre*
- *a' tógaint tí*
- *uncail a mhná*

(ii) in set phrases. These are phrases that people know by heart and would say any other way:
+ *éirí na gréine*
+ *fear iníne mo dhriothár*
+ *lár an lae*
+ *cuaille téide*
+ *bean an tí*
The nominative in the turn of phrase *a' baint lá dhó* is an exception.

### 2.3 The Dative Singular
(a) Formation  
Certain feminine nouns have dative singular forms. There are the classes for that, along with inflection examples:

| Nominative     | Inflection      | Dative                  |
| -------------- | --------------- | ----------------------- |
| *4. báisteach* | *-ach* to *-ig* | *amuigh fén mbáistig*   |
| *7. cos*       | slenderisation  | *ar mo chois*           |
| *11. cleachta* | *-in*           | *bheith sa chleachtain* |
| 12. *láimh*    | slenderisation  | *im láimh*              |

If the word ends in *-ch*, the dative form is pronounced as follows:
+ *cloch - cloi(h)*
+ *croch - croi(h)*
+ *cruach - crúe(h)*
+ *luch - lui(h)*

(b) Usage  
Probably the most used words in the dative singular are *bróg, cloch, cos, cruach, gaoth, grian, lámh* and the words ending in *-óg.*
+ *bróg - tá rud éigin im bróig*
+ *cloch  ag iascach ón gcloich, taoide go cloich*
+ *cos - thit sé sa chois orm*
+ *gaoth - é a scaoileadh le gaoith*
+ *grian - amuigh fén ngréin*
+ *lámh - ag obair as láimh a chéile*
+ *naomhóg - istigh sa naomhóig*

Often the dative singular is used instead of the nominative singular, especially in the case of the words *cos, lámh* and those ending in *-óg:*
+ *ná gearraig do láimh*
+ *ghoirtíos mo chois*
+ *cuir ort do chasóig*

It may not be worth trying to distinguish the nominative and the dative in the case of these words.

### 2.4 The Nominative Plural
Slenderisation on its own is receding as a sign of the plural (i.e. the like of *an costas, na costais*), and there's been a broadening of the usage of the suffixes *-ta, -te, -taí, -tí, -acha, anna, -í, -ithe, íocha.* Along with that *-ithe* and *-íocha* are taking the place of *-í* as the plural for many words.

(i) *-í* or *-tí* are added to multisyllabic words ending in *-s:*
+ *bronntanas - bronntanaisí*
+ *costas - costaisí*
+ *cuntas - cuntaisí*
+ *fearas - fearaistí*
+ *treabhchas - treabhchaistí*
+ *compás - compáistí*
+ *déantús - déantúistí*

(ii) *-í* or *-ithe* are added to words ending with *-úir, -óir, -éir, and -ire.*
+ *dochtúir - dochtúirí* or *dochtúirithe*
+ *múinteoir - múinteoirí* or *múinteoirithe*
+ *tuinncéir - tuinncéirí* or *tuinncéirithe*
+ *iascaire - iascairí* or *iascairithe*

(iii) *-í* or *-ithe* are added to many multisyllabic words ending in *-e, -a:*
+ *béile - béilí* or *béilíocha*
+ *blúire - blúirí* or *blúiríocha*
+ *gála - *gálaí* or *gálaíocha*

Sometimes it's an option between *-í* and *-ithe*.
+ *siopa - siopaí* or *siopaithe*

(iv) *-íocha* can be added to single syllable words ending in *-nn, -ll, -rr* instead of slenderisation:
+ *bonn - boinn* or *bonnaíocha*
+ *crann - crainn* or *crannaíocha*
+ *poll - poill* or *pollaíocha*

*-íocha* is added to other single syllable words too:
+ *braon - braonaíocha*

These are the plural forms of certain common words:
- *baile - bailte, bailtí, bailtíocha*
- *claí -claitheacha*
- *fear - fearaibh*
- *piont - pint* (said as *piúnt, pínt*)
- *portach - portaithe*
- *rás - ráiseanna*
- *tonn - tonntacha, tonnaíocha*
- *ubh - uibhe* (said as *an t-obh, na huí*)

### 2.5 The Genitive Plural Case
(a) Formation  
There is a genitive plural of the words in classes 1, 2, 3, 4, 7, 9, 11, 12, or there can be. It is the same form as the nominative singular. There's only a few words which have a different genitive plural to the nominative singular:

| Word      | Inflection   | Example                 |
| --------- | ------------ | ----------------------- |
| *bean*    | irregular    | *foireann na mban*      |
| *clais*   | broadening   | *a' treabhadh na gclas* |
| *gamhain* | *broadening* | *a' díol na ngamhan*    |
| *gé*      | *-nn*        | *scata géann*           |
| *súil*    | broadening   | *radharc na súl*        |

(b) Usage  
The genitive singular is used in many set phrases, for example:
+ *comórtas amhrán*
+ *cruite capall*
+ *cliabhán éan*
+ *claí fód*
+ *criathar poll*
+ *deilliúr na gcrann*
+ *feidhre bróg*
+ *tor sceach*
+ *ti' na gcearc*
+ *cruiceog mheach*

But, outside of phrases of this sort, it's common, or normal, to use the nominative plural when you would expect the genitive plural:
+ *a' rá na n-amhráin*
+ *a' tindeáil na gcapaill*
+ *a' cur na gcrainn*
+ *a' déanamh na bpoill*
+ *a' leathadh na scioltáin*
+ *gairdín na manaigh*

### 2.6 The Dative Plural Case
The dative plural is formed using *-ibh*. It's not used except in proverbs and in certain set phrases, and it can't be said that it's a living part of the dialect's grammar. Here are some examples:
- *bó - bíonn adharca fada ar na buaibh thar lear*
- *bonn - é a chur ar a bhonnaibh*
- *súil - briseann an dúchas trí shúilibh an chait*

In the case of certain words, the nominative plural is shown with *-ibh*:
- *na fearaibh*
- *na ceannaibh sin*

